臺灣臺中地方法院民事判決 　　　　　　　　　　　 九十三年度訴字第一九九○號
　　原　　　告　　丁○○○
　　兼訴訟代理人　丙○○
　　被　　　告　　乙○○
右當事人間確認債權不存在事件，本院於民國九十三年十二月二十九日言詞辯論終結
，判決如下：
    主      文
確認被告乙○○、甲○○（原名羅肇基）就訴外人王柏森所有坐落彰化縣北斗鎮○○
段第一０四九地號土地面積三百十一平方公尺，於民國七十七年五月二十五日設定登
記、權利價值為新臺幣貳佰肆拾肆萬元、債權範圍為：乙○○一千分之六百三十四、
甲○○一千分之三百六十六之抵押權，所擔保之債權不存在。
訴訟費用由被告負擔。
    事實及理由
一、被告乙○○經合法通知，未於言詞辯論期日到場，核無民事訴訟法第三百八十六
    條各款所列情形，爰依原告之聲請，由其一造辯論而為判決。
二、原告主張：原告二人曾持對訴外人王柏森訴請賠償損害之勝訴確定判決為執行名
    義，聲請臺灣彰化地方法院以九十年度執字第一００一八號強制執行事件（下稱
    上開執行事件），對王柏森所有坐落彰化縣北斗鎮○○段第一０四九地號土地面
    積三百十一平方公尺（下稱系爭土地）為強制執行，被告乙○○與甲○○（原名
    肇基）則於上開執行事件之執行程序進行中，主張其等為系爭土地之抵押權人，
    聲明參與分配。然系爭土地雖設定有以被告二人為抵押權人、權利價值為新臺幣
    （下同）二百四十四萬元（債權範圍：被告乙○○為一千分之六百三十四，被告
    甲○○為一千分之三百六十六）、登記日期為民國七十七年五月二十五日之抵押
    權（以下簡稱訟爭抵押權），惟被告二人對王柏森並無任何債權存在，該抵押權
    之設定登記顯屬虛偽；退步言之，縱被告二人對王柏森確實享有以上述抵押權擔
    保之債權，然該債權發生之時間為七十七年五月二十五日，距被告二人於九十三
    年三月二十五日聲明參與分配時已逾十五年，是其二人對王柏森該項債權之請求
    權，時效業已完成，原告得本於王柏森之債權人身分，代其對被告二人為時效抗
    辯，則被告二人已無法再向王柏森請求給付，然被告二人以該項已不存在或不得
    行使之抵押債權聲明參與分配，將導致原告二人於上開執行事件中得受分配之金
    額減少而受有損害，原告已針對臺灣彰化地方法院就上開執行事件製作之分配表
    中，被告二人可受分配之二百四十四萬元聲明異議，該法院業將該部分分配款加
    以提存；為此提起本件訴訟，並聲明：如主文所示。
三、被告甲○○抗辯：伊與被告乙○○曾於七十七年五月二十五日左右，貸與訴外人
    王柏森現金二百四十四萬元，王柏森則提供系爭土地設定訟爭抵押權，作為借款
    之擔保，其二人並與王柏森約定：王柏森應於其從事之建築案結束後，清償該筆
    款項，並未訂有確定之清償日期，惟王柏森始終未還錢予其二人，伊與被告乙○
    ○因不知王柏森之去向，未以書面或電話向王柏森催討債務，於九十三年三月二
    十五日具狀就上開執行事件聲明參與分配時，係首度對王柏森行使上述二百四十
    四萬元借款之返還請求權，惟其間曾於八十六年委託從事房屋代銷業之訴外人「
    周先生」向王柏森催討債務，但該「周先生」其後亦因生意經營不善而不知去向
    ，故其二人亦不知「周先生」催討債務之結果如何，是王柏森確實積欠伊與被告
    乙○○以訟爭抵押權擔保之二百四十四萬元借款債務，原告訴請確認該項債權不
    存在，並無理由等語，並聲明：駁回原告之訴；被告乙○○未於言詞辯論期日到
    場，亦均未提出書狀為任何聲明或陳述。
四、首按民事訴訟法第二百四十七條所謂即受確認判決之法律上利益，係指因法律關
    係之存否不明確，致原告在私法上之地位有受侵害之危險，而此項危險得以對於
    被告之確認判決除去之者而言，故確認法律關係成立或不成立之訴，苟具備前開
    要件，即得謂有即受確認判決之法律上利益，縱其所求確認者為他人間之法律關
    係，亦非不得提起（最高法院四十二年臺上字第一０三一號判例意旨參照）。查
    原告係以對訴外人王柏森之勝訴確定判決為執行名義，聲請臺灣彰化地方法院就
    系爭土地強制執行，被告二人則主張對王柏森有以該土地所設定訟爭抵押權擔保
    之債權，於上開執行程序聲明參與分配，原告已針對上開執行事件所製作分配表
    中，被告得受分配之金額聲明異議，經臺灣彰化地方法院將該部分分配款予以提
    存，足見兩造就被告對王柏森究有無前述抵押債權存在，尚有爭執，倘該抵押債
    權確實存在，被告二人得以抵押權人之地位，就系爭土地強制執行所得價金，優
    先於原告二人受償，此勢必導致原告二人可得分配之金額減少，是原告等在私法
    上之地位，自因該項抵押債權之存否不明，而有受侵害之危險，而此種危險得藉
    由法院對被告二人之確認判決加以排除，揆諸前揭判例意旨，原告提起本件確認
    訴訟，自有即受確認判決之法律上利益，合先敘明。
五、原告主張：其二人曾持對訴外人王柏森訴請賠償損害之勝訴確定判決為執行名義
    ，聲請臺灣彰化地方法院以上開執行事件，對王柏森所有之系爭土地強制執行，
    被告二人則於前開強制執行程序中，主張王柏森曾以系爭土地為其等設定訟爭抵
    押權，聲明參與分配，原告已針對上開執行事件作成之分配表中，被告二人可受
    分配之二百四十四萬元聲明異議，經臺灣彰化地方法院將該部分分配款予以提存
    等情，業據其提出土地登記謄本、聲請參與分配狀及臺灣彰化地方法院九十三年
    六月九日彰院鳴執戊九十年度執字第一００一八號函各一件為證，且為被告甲○
    ○所不爭執，被告乙○○受本院於相當時期受合法之通知，未於言詞辯論期日到
    場，亦未提出準備書狀爭執，依民事訴訟法第二百八十條第三項準用同條第一項
    前段之規定，對於原告主張之事實，視同自認，是堪信原告前開主張為真實。
六、次按確認法律關係不存在之訴，如被告主張其法律關係存在時，應由被告負舉證
    責任，最高法院著有四十二年臺上字第一七０號判例可供參酌。本件原告二人起
    訴主張被告二人對訴外人王柏森並無以訟爭抵押權擔保之債權存在，依據前揭判
    例意旨，應由被告二人舉證證明其等對王柏森確實享有以訟爭抵押權擔保之債權
    。被告甲○○雖抗辯：其與被告乙○○曾於七十七年五月二十五日左右，貸與訴
    外人王柏森現金二百四十四萬元，王柏森則提供系爭土地設定訟爭抵押權，作為
    借款之擔保等語，然為原告所否認，該被告雖提出臺灣高等法院臺中分院九十年
    度重上字第三八號民事判決一份，旨欲證明被告二人對王柏森確實享有以訟爭抵
    押權擔保之二百四十四萬元債權，然細繹該判決內容可知，該案件係原告二人主
    張：被告二人與王柏森無償設定訟爭抵押權之行為，顯然害及原告二人之債權，
    本於民法第二百四十四條第一項規定，請求撤銷訟爭抵押權之設定行為，故依民
    事訴訟法第二百七十七條前段規定，應由原告二人就被告與王柏森間設定訟爭抵
    押權之行為，係屬無償行為，且害及原告二人對王柏森之債權等事實，負舉證責
    任，與本件原告二人提起之消極確認之訴，應由主張對王柏森有債權存在之被告
    二人負舉證責任者不同。另由上開判決理由：「依土地登記簿謄本所載，該抵押
    （按即訟爭抵押權）屬「一般抵押」，而非本金最高限額抵押，按最高法院七十
    一年臺抗字第三０六號判例意旨：「一般抵押，因必先有被擔保之債權存在，而
    後抵押權始得成立，故祇須抵押權已經登記．．．．法院即應認許之」。上述抵
    押權既屬一般抵押，依上開判例意旨，設定抵押當時必先有被擔保之債權存在，
    亦即設定抵押時，抵押債權人即被上訴人乙○○、羅肇基（按即本件被告二人）
    對債務人即被上訴人王柏森顯各有二百四十四萬元債權存在，而後始設定上開抵
    押權，是該抵押權設定行為顯非無償行為」（見該判決第二十二頁）可知，該判
    決係以系爭土地登記謄本上登載有訟爭抵押權一事，推論被告二人於該抵押權設
    定當時，對抵押物所有人即王柏森有與登記之權利價值相當之債權存在，被告二
    人於該案訴訟程序進行中，實際上並未提出有何確實足以證明被告與王柏森間存
    有債權之證據。而上開判決係針對原告就訟爭抵押權之設定行為得否行使民法第
    二百四十四條之撤銷權所為，本件訴訟則係原告請求確認該抵押權所擔保之債權
    不存在，二訴訟事件之訴訟標的截然有別，則上述另案判決理由內之判斷，並不
    發生民事訴訟法第四百條第一項規定之既判力，本院審理本件訴訟時，自不受該
    另案判決理由所拘束，則被告甲○○執上開判決，主張其與被告乙○○對王柏森
    確有以訟爭抵押權擔保之債權存在，自非有據。再者，原告另提出由被告乙○○
    於八十七年四月二十三日向臺灣高等法院臺中分院民事庭提出之書狀，其上就訟
    爭抵押權發生原因之記載，即：被告乙○○係於七十六年八月三日邀另名被告甲
    ○○出資合夥投資合建工程，惟因提供土地合建之地主百般刁難，合建工作無法
    進行，其二人遂於七十七年五月間，將該合建權利轉讓予訴外人王柏森，因王柏
    森無法提出保證金二百四十四萬元，遂提供系爭土地為被告二人設定抵押權等語
    ，與被告甲○○抗辯該抵押權係為擔保王柏森對被告二人所負借款債務而設定等
    情，亦有出入，則被告甲○○所辯上情是否屬實，更值存疑，至被告乙○○既未
    於本院言詞辯論期日到庭或以書狀提出證據，證明王柏森確因受讓被告二人因與
    訴外人訂定合建契約所生權利，而對被告負有債務，並以訟爭抵押權作為擔保，
    則亦無從以上開書狀之內容，即為對被告二人有利之認定。被告二人復未提出其
    他證據證明其等對王柏森確實享有以訟爭抵押權為擔保之債權，就此一對其等有
    利之事實，自應受不利之認定。
七、綜上所述，被告二人無法舉證證明其等對訴外人王柏森確實享有以訟爭抵押權擔
    保之債權，則原告二人訴請確認被告二人對王柏森並無以訟爭抵押權擔保之債權
    存在，為有理由，應予准許。
八、本件事證已臻明確，原告另主張：被告二人所辯於七十七年五月間曾貸款二百四
    十四萬元予王柏森縱屬實情，其等遲至九十三年三月二十五日始具狀就上開執行
    事件聲明參與分配，則被告等就該筆借款對王柏森之返還請求權時效業已完成，
    原告得基於王柏森之債權人身分，依據民法第二百四十二條規定，代王柏森之位
    為時效抗辯，拒絕對被告二人給付上開借款等情，有無理由，即無審究之必要，
    附此敘明。
九、訴訟費用負擔之依據：民事訴訟法第七十八條、第八十五條第一項。
中　　　華　　　民　　　國　　九十四　　年　　　一　　　月　　  十九　　日
                                  臺灣臺中地方法院民事第一庭
~B法      官　鍾啟煒
右為正本，與原本無異
如對本判決上訴，須於判決送達後二十日內向本院提出上訴狀
中　　　華　　　民　　　國　　九十四　　年　　　一　　　月　　  十九　　日
~B法院書記官
